最高法院刑事判決　　　　　　　　九十六年度台非字第一九號
上　訴　人　最高法院檢察署檢察總長
被　　　告　甲○○
上列上訴人因被告偽造文書案件，對於台灣高等法院中華民國九
十五年九月十四日第二審確定判決（九十五年度上易字第一四三
二號，聲請案號：台灣新竹地方法院檢察署九十四年度發查偵字
第八五號），認為違法，提起非常上訴，本院判決如下：
    主  文
原判決撤銷。
檢察官在第二審之上訴駁回。
    理  由
非常上訴理由稱：「按判決不適用法則或適用法則不當者，為違
背法令，刑事訴訟法第三百七十八條定有明文。又按妻之受胎係
在婚姻關係存續中者，夫縱在受胎期間內未與其妻同居，妻所生
子女依民法第一千零六十三條第一項規定，亦推定為夫之婚生子
女，在夫妻之一方依同條第二項規定提起否認之訴，得有勝訴之
確定判決以前，無論何人皆不得為反對之主張，自無許與妻通姦
之男子出而認領之餘地（最高法院七十五年台上字第二０七一號
判例要旨參照）。本件原判決認定，被告甲○○與宋臺友係夫妻
關係，為有配偶之人，二人已因故分居多年。詎甲○○乃於與宋
臺友分居期間，基於通姦之犯意，於民國九十三年九月間某日，
在某不詳處所，與不詳年籍姓名男子通姦，並於九十四年六月間
產下一子宋○○（真實姓名、年籍均詳卷，通姦罪部分已經判決
確定）。而甲○○明知宋臺友並非宋○○之生父，竟於九十四年
八月一日向新竹縣五峰鄉（聲請簡易判決處刑書誤載為尖石鄉）
戶政事務所辦理宋○○之出生登記時，在出生登記書上不實填載
宋○○之父為宋臺友，使該戶政事務所不知情之承辦公務員將該
不實事項登載於職務上所掌之戶籍登記簿公文書，足以生損害於
宋臺友及戶政機關對於戶籍資料管理之正確性。嗣宋臺友於九十
四年八月二十四日至新竹縣五峰鄉戶政事務所請領戶籍謄本時，
發現同戶戶口內有宋○○之出生登記，並登載其為宋○○之父，
乃向甲○○查詢得知上情等情。因而論處如原判決主文所示之罪
刑。惟查，關於偽造文書部分，被告甲○○雖明知宋○○係其與
他人通姦所生，但其受胎既係在婚姻關係存續中，則在告訴人宋
臺友未依民法第一千零六十三條第二項規定，提起否認子女之訴
，得有勝訴判決前，被告之子宋○○在法律上不能不認為係宋臺
友之婚生子。被告甲○○依民法第一千零六十三條第一項、戶籍
法第十四條、第三十一條規定，向戶政機關辦理出生登記時，申
報宋○○之父為宋臺友，尚難認有何不實可言，核與刑法第二百
十四條之犯罪構成要件不相適合。而被告及告訴人夫妻，均尚未
提起否認子女之訴，法律上亦未課以被告或告訴人必須提起否認
子女之訴之義務。乃原審竟認被告所生之子與宋臺友既無血緣關
係，應另循民事訴訟程序解決之，遽行申報登記，即有不法云云
，係課以當事人額外負擔法律上所無之義務，於法難認有據。原
審未注意及此，竟撤銷一審無罪之判決，改判被告使公務員登載
不實文書罪刑，依上開說明，顯有判決適用法則不當之違背法令
。案經確定，且於被告不利。爰依刑事訴訟法第四百四十一條、
第四百四十三條提起非常上訴，以資糾正。」等語。
本院按判決適用法則不當者為違背法令，刑事訴訟法第三百七十
八條定有明文。又妻之受胎，係在婚姻關係存續中者，依民法第
一千零六十三條第一項，推定其所生子女為婚生子女。受此推定
之子女，在夫妻之一方未依同法條第二項之規定提起否認之訴，
或雖提起而未受有勝訴之確定判決前，該子女在法律上不能不認
為夫之婚生子女。本件原判決認定被告甲○○與告訴人宋臺友係
夫妻關係，為有配偶之人，二人已因故分居多年。詎被告於與告
訴人分居期間，基於通姦之犯意，於九十三年九月間某日，在某
不詳處所，與不詳年籍姓名男子通姦，並於九十四年六月間產下
一子宋○○。被告明知告訴人並非宋○○之生父，竟於九十四年
八月一日向新竹縣五峰鄉戶政事務所辦理宋○○之出生登記時，
在出生登記書上不實填載宋○○之父為告訴人，使該戶政事務所
不知情之承辦公務員將該不實事項登載於職務上所掌之戶籍登記
簿公文書，足以生損害於告訴人及戶政機關對於戶籍資料管理之
正確性。嗣告訴人於九十四年八月二十四日至五峰鄉戶政事務所
請領戶籍謄本時，發現同戶戶口內有宋○○之出生登記，並登載
其為宋○○之父，經向被告查詢而得知上情等事實，而論處被告
以刑法第二百十四條之明知為不實之事項，而使公務員登載於職
務上所掌之公文書，足以生損害於公眾及他人罪刑（通姦罪部分
另經判刑確定）。惟依原判決所載，被告受胎（宋○○）係在其
與告訴人婚姻關係存續中，告訴人又係在被告為上述出生登記後
始知悉上情，被告復坦承其並未提起否認宋○○為告訴人子女之
訴，則在被告及告訴人均未依民法第一千零六十三條第二項之規
定提起否認子女之訴而得有勝訴之確定判決前，宋○○在法律上
不能不認係被告與告訴人之婚生子，被告於此時依法定程序申報
宋○○之出生登記，並登記其生父為告訴人，究難認有犯罪之故
意，自不成立刑法第二百十四條之罪。乃原判決竟撤銷第一審關
於諭知被告被訴使公務員登載不實部分無罪之判決，以被告既明
知宋○○非告訴人之血緣，竟未經告訴人同意，亦未將實情告知
戶政事務所之承辦人員，即逕行向戶政事務所申請將宋○○辦理
登記為告訴人之子，自並無解其犯行之成立等理由，改判論處被
告上開罪刑，自有適用法則不當之違法。案經確定，且於被告不
利，非常上訴意旨執以指摘，洵有理由，應由本院將原判決撤銷
，並將檢察官在原審為被告不利益之上訴駁回，以資糾正。
據上論結，應依刑事訴訟法第四百四十七條第一項第一款但書，
判決如主文。
中　　華　　民　　國　九十六　年　　二　　月　　一　　日
                      最高法院刑事第十一庭
                          審判長法官  陳　世　雄
                                法官  魏　新　和
                                法官  吳　信　銘
                                法官  徐　文　亮
                                法官  韓　金　秀
      本件正本證明與原本無異
                                      書  記  官
中　　華　　民　　國　九十六　年　　二　　月　　六　　日
                                                H
